【裁判字號】    91,訴,1061
【裁判日期】    920626
【裁判案由】    貪污等
【裁判全文】
臺灣臺北地方法院刑事判決                        九十一年度訴字第一六一號
    公  訴  人  臺灣臺北地方法院檢察署檢察官
    被      告  乙○○
    指定辯護人  甲○公設辯護人唐禎琪
右列被告因貪污案件，經檢察官提起公訴（九十一年度偵字第一一四五五號），甲○
判決如左：
    主  文
乙○○連續依據法令從事公務之人員，利用職務上之機會詐取財物，處有期徒刑壹年
拾月褫奪公權參年。緩刑肆年。
    事  實
一、乙○○係台灣北區郵政管理局（下稱北管局）支局管理科業務佐，為依據法令從
    事公務之人員。其職務乃當北管局所轄郵局有員工公休時，前往替代該員工，擔
    任抵替支局公休備員，負責存簿儲金、定期儲金、劃撥及匯兌等業務。其因父母
    久病，需負擔龐大醫療費用，乃向地下錢莊借款，為支付重利，竟意圖為自已不
    法之所有，基於概括之犯意，分別於民國八十九年一月七日及同年四月七日，利
    用職務上至北管局臺北故宮郵局及北管局小南門郵局擔任抵替公休備員之機會，
    未遵循辦理存簿電腦語音轉帳，須由客戶填寫申請書後送交主管核定辦理之正常
    程序，明知臺北故宮郵局存簿儲金蔡麗玲帳戶（局號000159、帳號004058）之所
    有人蔡麗玲及小南門郵局存簿儲金「入出境管理局福利委員會（以下簡稱境管局
    褔委會）」帳戶（局號00158、帳號009318）之所有人「境管局福委會」，均未
    申請辦理存簿電腦語音轉帳，竟於職務上所掌存簿儲金帳戶電腦檔案資料中，輸
    入上開二帳戶設定語音密碼，完成語音轉帳手續之不實事項，足以生損害於蔡麗
    玲及「境管局福委會」；隨後分別於同年一月十七日及四月八日自前開蔡麗玲帳
    戶，利用語音轉帳方式，分別轉帳新台幣（下同）二十二萬元及四十九萬三千元
    （加上兩筆手續費十四元（每筆七元），共計七十一萬三千零一十四元），至其
    個人在北管局臺北莒光郵局之存簿儲金帳戶（局號00135-4、帳號000000-0）及
    第00000000號郵政劃撥帳戶內，並自八十九年四月八日起至九十一年三
    月八日止，從前開「境管局福委會」帳戶內，連續六十六次以相同手法，轉帳六
    十六筆共計二千六百四十七萬七千零六十七元至其個人上開二帳戶之內，而利用
    職務上之機會，詐得款項二千七百一十八萬四千零八十一元。得手後，乙○○均
    於詐得款項後一至三日內，以匯款、支票、現金、劃撥或存簿轉帳等方式將款項
    補回上開二帳戶之內，且以與存簿厚度相同之硬紙板，貼上郵局備用磁條，以補
    登存摺方式將前開以語音方式挪用存款及回補存款之交易紀錄登錄於硬紙板上，
    以免客戶於補登儲金簿時發現；另又於八十九年四月二十一日，為免「境管局福
    委會」收到交易明細對帳單而發覺款項遭到挪用，明知「境管局福委會」並未申
    請變更通訊地址，竟於職務上所掌存簿儲金帳戶電腦檔案資料中，輸入「境管區
    福委會」之通訊地址變更為「臺北市○○路二五八號」之不實事項，足以生損害
    於「境管局福委會」。迄九十一年二、三月間，儲匯局因應其他金融行庫陸續發
    生語音轉帳遭盜領款項情事，開始全面寄發交易明細對帳單予客戶，乙○○為免
    東窗事發，乃於犯罪未發覺前，於同年三月十四日終止「境管局福委會」郵政存
    簿儲金帳戶之語音服務，並於同年五月十日向法務部調查局臺北市調查處自首上
    情，其詐得財物並已全部回補至前揭「蔡麗玲」及「境管區福委會」帳戶。
二、案經乙○○向法務部調查局臺北市調查處自首移請台灣台北地方法院檢察署檢察
    官偵查起訴。
    理  由
一、訊據被告乙○○對於右開犯罪事實坦承不諱，核與案外人即北管局小南門郵局局
    長鄭瑞瓊於法務部調查局台北市調查處訊問時所陳述之情節相符，並有北管局所
    製作之「乙○○挪用入出境管理局福利委員會帳戶存款詳情表」、被告於台北莒
    光郵局帳戶（局號000135、帳號900133）挪用款項部分之歷史交易清單、境管局
    福委會小南門郵局帳戶（局號000158、帳號009318）遭挪用部分存款歷史交易清
    單、蔡麗玲臺北故宮郵局帳戶（局號000159、帳號004058）遭挪用部分歷史交易
    清單及北管局函覆之查詢資料等各一份在卷可稽，事證明確，被告犯行堪以認定
    。
二、核被告乙○○利用職務上之機會，於職務上所掌之存簿儲金帳戶電腦檔案資料內
    輸入不實資料，此項電磁紀錄藉電腦所顯示之影像，足以表示上開各項不實紀錄
    之意義，渠利用此項將不正指令輸入電腦之手段，製作被害人蔡麗玲及「境管區
    福委會」財產權變更至其個人帳戶之紀錄，而取得被害人蔡麗玲及「境管區福委
    會」之財產，所為係犯貪污治罪條例第五條第二款之利用職務上機會詐取財物罪
    ，及刑法第二百二十條第二項、第二百十三條之公務員登載不實罪。公訴意旨雖
    認被告上開取得被害人蔡麗玲及「境管區福委會」財產之行為，係犯貪污治罪條
    例第六條第一項第三款之侵占職務上持有之非公用私有財物罪，惟衡之被害人蔡
    麗玲及「境管區福委會」之財產係存放於上開帳戶之內，並非於被告實力支配之
    下，被告尚須以輸入不正指令之方式，製作不實之財產權變更紀錄，始能取得被
    害人財產，檢察官論以貪污治罪條例第六條第一項第三款之侵占職務上持有之非
    公用私有財物罪，自有未洽；然甲○認定之事實與檢察官起訴之犯罪事實間，在
    社會觀念上核屬同一之基本事實，爰依據刑事訴訟法第三百條之規定，變更檢察
    官所引應適用之法條為貪污治罪條例第五條第二款之利用職務上機會詐取財物罪
    。被告先後多次利用職務上機會詐取財物罪及公務員登載不實之犯行，均時間緊
    接，方法相同，觸犯構成要件相同之罪名，顯係基於概括犯意為之，為連續犯，
    均應依刑法第五十六條之規定論以一罪，並加重其刑。公訴意旨就被告經起訴之
    多次公務員登載不實犯行，漏未論以連續犯，尚有未合，附此敘明。被告所犯前
    開二項罪名間，有方法、結果之牽連關係，應依刑法第五十五條之規定，從一重
    之貪污治罪條例第五條第二款之利用職務上機會詐取財物罪處斷。被告於本案犯
    罪未發覺前向法務部調查局台北市調查處自首，表明願意接受法律裁判，其詐得
    之財物並已如數補回被害人前開帳戶，爰依貪污治罪條例第八條第一項前段、刑
    法第六十六條但書之規定，減輕其刑（得減輕至三分之二），並先加後減之。再
    被告因父母久病，需負擔龐大醫療費用，向地下錢莊借貸，為支付重利，始鋌而
    走險，利用職務上之機會詐取財物，並均於詐得財物後不久即設法回補，犯罪之
    情狀堪可憫恕，爰依據刑法第五十九條之規定，遞減輕其刑。爰審酌被告於偵'
    審程序中坦承不諱，態度良好，及其犯罪之動機、目的、手段、品行、智識程度
    、所生危害及犯罪後之態度等一切情狀，量處如主文所示之刑。被告前未曾受有
    期徒刑以上刑之宣告，有台灣高等法院被告全國前案紀錄表一份在卷可稽，其因
    一時失慮，致觸刑章，事後深具悔意，經此次起訴判刑，當知所警惕，信無再犯
    之虞，甲○認對被告所處之刑以暫不執行為適當，爰併宣告緩刑肆年，以勵自新
    。被告犯貪污治罪條例之罪，經宣告有期徒刑以上之刑，應依貪污治罪條例第十
    七條、刑法第三十七條第二項之規定，宣告褫奪公權三年。
據上論斷，應依刑事訴訟法第二百九十九條第一項前段、第三百條，貪污治罪條例第
五條第一項第二款、第八條第一項前段、第十七條，刑法第十一條前段、第五十六條
、第二百二十條第二項、第二百十三條、第五十五條、第三十七條第二項、第五十九
條、第七十四條第一款，判決如主文。
本案經檢察官王怡菁到庭執行職務。
中    華    民    國      九十二      年      六      月    二十六      日
              臺灣臺北地方法院刑事第二庭
                                              法  官  楊  代  華
右正本證明與原本無異。
如不服本判決，應於判決送達後十日內向甲○提出上訴狀(應抄附繕本)。告訴人或被
害人如對於本判決不服者，應具備理由請求檢察官上訴，其上訴期間之計算係以檢察
官收受判決正本之日期為準。
                                              書記官  廖  純  瑜
中    華    民    國      九十二      年      六      月    二十六      日
附錄本案論罪科刑法條全文：
貪污治罪條例第五條
有下列行為之一者，處七年以上有期徒刑，得併科新台幣六千萬元以下罰金：
一  意圖得利，擅提或截留公款或違背法令收募稅捐或公債者。
二  利用職務上之機會，詐取財物者。
三  對於職務上之行為，要求、期約或收受賄賂或其他不正利益者。
前項第一款及第二款之未遂犯罰之。
刑法第二百十三條
公務員明知為不實之事項，而登載於職務上所掌之公文書，足以生損害於公眾或他人
者，處一年以上七年以下有期徒刑。
刑法第二百二十條
在紙上或物品上之文字、符號、圖畫、照像，依習慣或特約，足以為表示其用意之證
明者，關於本章及本章以外各罪，以文書論。
錄音、錄影或電磁紀錄，藉機器或電腦之處理所顯示之聲音、影像或符號，足以為表
示其用意之證明者，亦同。
稱電磁紀錄，指以電子、磁性或其他無法以人之知覺直接認識之方式所製成之紀錄，
而供電腦處理之用者。


司法院資訊處製作；財團法人民間司法改革基金會備份。
